【裁判字號】    99,訴,582
【裁判日期】    991216
【裁判案由】    返還借款
【裁判全文】
臺灣臺南地方法院民事判決               99年度訴字第582號
原      告  胡文泰
訴訟代理人  蔡進欽律師
            蘇正信律師
            蔡弘琳律師
被      告  王文慶精密股份有限公司
法定代理人  王文慶
訴訟代理人  林聯輝律師
複代理人    徐朝琴律師
上列當事人間請求返還借款事件，經本院於民國99年11月25日言
詞辯論終結，判決如下：
    主  文
原告之訴及假執行之聲請均駁回。
訴訟費用新臺幣貳萬伍仟柒佰伍拾元由原告負擔。
    事實及理由
一、按訴狀送達後，原告不得將原訴變更或追加他訴。但擴張或
    減縮應受判決事項之聲明者，不在此限，民事訴訟法第255
    條第1項第3款定有明文。本件原告原起訴金額為新臺幣（下
    同）250萬元，但在言詞辯論終結前變更為2,456,220元（見
    本院卷第92頁），此乃減縮應受判決事項之聲明，依上開法
    條規定，本院自應准許，先予敘明。
二、原告起訴主張：
  (一)按稱消費借貸者，謂當事人一方移轉金錢或其他代替物之所
    有權於他方，而約定他方以種類、品質、數量相同之物返還
    之契約；借用人應於約定期限內，返還與借用物種類、品質
    、數量相同之物，未定返還期限者，借用人得隨時返還，貸
    與人亦得定1個月以上之相當期限，催告返還。民法第474條
    第1項、第478條，分別定有明文。緣被告前於民國91年3月4
    日、同年3月21日、同年7月30日分別向原告借1,256,220元
    、100萬元、20萬元，合計2,456,220元，因均未約定清償期
    限，爰以起訴狀繕本送達為催告之意思通知，以1個月為期
    限，並依消費借貸法律關係，請求被告返還借款。
  (二)被告固辯稱證人胡淑芬（即原告女兒、被告公司會計、被告
    法定代理人之媳婦）歷來交付原告兌現客票金額總金額高達
    303萬餘元，如再加上交予訴外人陳勇志、胡淑娟兌現客票
    總金額更高達近3000萬元云云，惟兩造往來借款除系爭借款
    外，其餘借款均係以客票質借方式為之，是各該客票均係用
    以清償其他借款，要與本件無干。
  (三)爰聲明：被告應給付原告2,456,220元，暨自起訴狀繕本送
    達翌日起1個月後起算至清償日止，按週年利率百分之5計算
    之利息，並陳明願供擔保請准宣告假執行。
三、被告則以：
  (一)被告否認關於向原告借款之主張，原告所提之郵政存簿，只
    能証明原告曾向郵局領款，無法証明所領款項係借予被告。
    而鈞院所調閱被告設立於匯豐（台灣）商業銀行股份有限公
    司（下稱匯豐商銀）帳戶交易明細均僅記載「匯款轉存」，
    究係何人所匯，並未載明，故應請被告提出匯單為証，否則
    仍不能証明，又上開明細表所載「匯款轉存」亦很可能是之
    前原告夥同證人胡淑芬侵占挪用被告金錢後，「匯款轉存」
    來「還」被告者，原告硬指為給被告之借款，應提出証明。
    另依上開帳戶所載，匯進之筆數，總共有28筆之多，其中甚
    至有於91年4月9日匯進5千多元者，殊令啼笑皆非，難道一
    家大公司，竟有結欠區區5千多元，還需原告匯借之理？另
    證人胡淑芬所證稱其由原告匯借被告公司之款項，均未經被
    告公司授權，被告公司負責人從未接到任何人之借款求證，
    則上開多筆匯款借款，縱有其事，亦顯非合法，被告公司概
    不能承認。
  (二)況原告主張之借款日期，均早在91年3月4日、同年3月21日
    、同年7月30日，豈有任置將近10年後，始要求返還之理？
    況原告主張出借款項，有2筆係百萬元以上，並非小數目，
    豈有向銀行領出，而以手持借交被告之理？事實上證人胡淑
    芬係原告女兒，任職於被告公司擔任會計，經手被告公司出
    入之款項，被告公司帳戶內，常有鉅款出入，證人胡淑芬既
    明悉被告公司向其父借款，為何未於多年前攤還，而任置至
    今離職後，始由其父（即原告）來訴求之理？再依證人胡淑
    芬親筆記載被告公司代收票據登記簿可知：胡淑芬將被告之
    客票交給原告兌現者，有3,036,800元；交給其妹婿陳勇志
    兌現者，有17,037,935元；交給其妹胡淑娟兌現者，有9,87
    7,721元，總計將近3千萬元，故縱使兩造間有借貸關係，亦
    均已清償。
  (三)爰聲明：原告之訴及假執行之聲請均予駁回，並陳明如受不
    利判決，願供擔保免予假執行。
四、經查：
  (一)按「稱消費借貸者，謂當事人一方移轉金錢或其他代替物之
    所有權於他方，而約定他方以種類、品質、數量相同之物返
    還之契約。」民法第474條定有明文。次按「當事人主張有
    利於己之事實者，就其事實有舉證之責任。但法律別有規定
    ，或依其情形顯失公平者，不在此限。」民事訴訟法第277
    條訂有明文。又「請求履行債務之訴，除被告自認原告所主
    張債權發生原因之事實外，應先由原告就其主張此項事實，
    負舉證之責任，必須證明其為真實後，被告於其抗辯事實，
    始應負證明之責任，此為舉證責任分擔之原則。」、「民事
    訴訟如係由原告主張權利者，應先由原告負舉證之責，若原
    告先不能舉證，以證實自己主張之事實為真實，則被告就其
    抗辯事實即令不能舉證，或其所舉證據尚有疵累，亦應駁回
    原告之請求。」（最高法院43年台上字第377號、17年上字
    第917號判例參照）。
  (二)原告設立於麻豆總爺郵局、帳號00000000000000號帳戶，分
    別於91年3月4日、同年3月21日及同年7月30日於永康大橋郵
    局臨櫃現金提款1,256,220元、100萬元及20萬元；被告公司
    設立於匯豐商銀、帳號00000000000000號帳戶亦於91年3月4
    日、同年3月21日及同年7月30日分別有1,256,220元、100萬
    元及20萬元之款項匯入等節，有原告上開郵局帳戶存摺內頁
    影本（補字卷第6頁反面，本院卷第174、175頁）、中華郵
    政股份有限公司新營郵局99年11月15日營字第0992903587號
    函（本院卷第161頁）、匯豐商銀99年7月2日（99）台匯銀
    （總）字第32667號函檢附被告公司上開帳戶之交易明細表
    （本院卷第45、46、53、55、57、78頁）可稽。然依匯豐商
    銀檢附之匯款查詢單，被告公司上開匯款之匯款行庫代碼均
    為「700-002」（本院卷第55、57、78頁），而郵局帳號共1
    4 碼，「002」係台中地區郵局支局乙節，有本院公務電話
    紀錄2紙可佐（本院卷第140、141頁），是被告公司設立於
    匯豐商銀上開帳戶於91年3月4日、同年3月21日及同年7月30
    日分別匯入1,256,220元、100萬元及20萬元之款項，是否即
    為原告所匯入，已有疑義。
  (三)又經由銀行以電匯方式交付金錢予他人，依現行銀行作業實
    務，匯款單上毋須記載匯款原因，自無從僅以電匯之事實證
    明匯款之原因，又活期儲蓄存款存摺僅為存款戶向存款銀行
    提存款項之記錄，自亦無從以存摺往來明細，得知提存款之
    原因，縱被告公司設立於匯豐商銀上開帳戶於91年3月4日、
    同年3月21日及同年7月30日分別匯入1,256,220元、100萬元
    及20萬元之款項係原告所匯入，亦難遽以認定上開金錢往來
    確係借款無疑。
  (四)原告聲請傳訊之證人王聖浩（即原告女婿、被告公司法定代
    理人之子、證人胡淑芬之配偶）於本院審理中雖證稱：我於
    80年底到90年底都在被告公司擔任業務人員，幫忙處理過被
    告公司財務，被告公司從89年營運不佳，被告公司法定代理
    人王文慶透過我陸續向原告借錢，是我跟我太太（指證人胡
    淑芬）代理被告公司向原告借錢，剛開始是用客票貼換，借
    來的錢直接用匯款方式匯入被告公司中華商銀（即匯豐商銀
    ）的帳戶，我不清楚總共向原告借了幾次，包括票貼很多次
    ，單獨沒有客票擔保也有很多次，有些有還，有些是扣掉，
    到目前沒有還的還有250萬元，但細目不清楚。我確定91年3
    月4日、91年3月21日、91年7月30日3筆借款沒有還，因為後
    來的借款都是用票貼的方式，那時候原告說因為這3筆沒有
    還，所以後來都要有擔保，才會用票貼之方式等語（本院卷
    第82至84頁）；證人胡淑芬於本院審理中雖亦證稱：78年5
    月到98年7、8月我任職被告公司擔任會計，被告公司曾經向
    我父親（即原告）借錢，是在89、90、91年的時候，當時是
    被告公司法定代理人王文慶跟我說叫我向原告借錢，我跟我
    先生王聖浩一起去向原告借錢，我向原告說是被告公司要借
    錢，前前後後有6、7次，最後有3筆沒有還，我只記得3筆加
    起來是250萬元左右，3筆借款的日期我不記得，已經太久了
    。剛開始是以被告公司客戶的客票貼現的方式向原告借，後
    來就用匯款的方式匯到被告公司，我是被告公司的會計，我
    都會記帳，在公司的存款簿都有匯款紀錄，原告是以他自己
    的名義匯款到被告公司中華商銀的戶頭，當初借錢的時候，
    沒有約定什麼時候要還等語（本院卷第86至88頁）。惟查：
    系爭3筆款項距今時日久遠，證人對兩造間借款細節偶有出
    入，或不復記憶，雖然乃一般常情，然對兩造間資金往來之
    梗概應無時序顛倒之理，況證人吳淑芬擔任被告公司會計，
    經手兩造間資金往來，更應知悉兩造間借款之大概模式，惟
    證人王聖浩證稱：兩造間借貸始自89年，剛開始是用客票貼
    換等語，嗣又證稱：原告說因為系爭3筆款項未還，後來要
    有擔保，才會用票貼之方式等語，顯然就兩造間借貸模式前
    後矛盾，而就系爭3筆款項究竟是兩造間之前3筆，或最後3
    筆亦與證人吳淑芬證稱：是最後有3筆沒還，加起來是250
    萬元左右等語不符。再者，兩造直至94年間仍有資金往來，
    原告仍持續取得證人胡淑芬交付之被告公司客戶之客票乙情
    ，亦有原告上開郵局帳戶存摺內頁（本院卷第170至190頁）
    、證人胡淑芬所製作被告公司代收票據登記簿流向明細（本
    院卷第100至111頁）等件可佐，亦與證人王聖浩、吳淑芬上
    開證述不符，是其等2人所證述難為原告有利之認定。
  (五)證人吳淑芬另於本院審理時證稱：本院卷第100至111頁被告
    公司代收票據登記簿是我記載，登記簿上「委託日期」是我
    拿去代收的日期，委託日期下記載之「志」是指原告女婿陳
    勇志、「娟」是指原告之女胡淑娟、「泰」是指原告。因為
    被告公司向他們借的錢要拿客票還給他們，但有的客票禁止
    背書轉讓，他們不能領，就先由被告公司的帳戶兌現再轉現
    金給他們，有時他們沒空去軋，就由我幫他們把票以被告公
    司的帳戶兌現再把現金匯給他們。該登記簿上註記「入王甲
    」、「入王」、「入王文慶」就是錢入到被告公司帳戶，其
    餘就是原告有領。被告公司一直都是以客票跟原告借現金，
    利息有時公司有現金就另外給現金，如果公司無現金就把票
    面金額扣掉應付的利息實際拿的就是借的本金，被告公司一
    共跟原告借幾筆錢不記得。有些客票兌現後又入被告公司帳
    戶等於是再借給被告公司用，下次我會把被告公司的票收集
    到足夠的錢再還給原告。跟原告借的部分通常是有借有還，
    但是最後這3筆沒有票可以還原告了等語（本院卷第132頁反
    面至134頁）。惟依證人吳淑芬所記載被告公司代收票據登
    記簿，兩造直至94年間仍有資金往來，原告仍取得證人胡淑
    芬交付之被告公司客戶之客票，是系爭3筆款項顯非兩造間
    最後3筆資金往來，故證人胡淑芬證稱：最後系爭3筆款項無
    票可還等語，顯不足採。然佐以兩造間之資金往來為「被告
    公司以客票向原告借現金，若被告公司又需要資金，有些客
    票兌現後就入被告公司帳戶再借被告公司使用，被告公司會
    計會把被告公司的客票收集到足夠的錢還給原告」之模式，
    被告辯稱縱有系爭3筆借款，亦已清償乙節，自堪採信。
五、綜上所述，原告依消費借貸法律關係，訴請被告公司給付原
    告2,456,220元，及自起訴狀繕本送達翌日起1個月後起算至
    清償日止，按週年利率百分之5計算之利息，為無理由，應
    予駁回。原告之訴既經駁回，其假執行之聲請，亦失所附麗
    ，應併予駁回。
六、本件事證已臻明確，兩造其餘攻擊防禦方法及舉證，與本件
    判決結果並無影響，爰不一一論述，附此敘明。
七、據上論結，本件原告之訴為無理由，依民事訴訟法第78條，
    判決如主文。
中    華    民    國    99    年    12    月    16    日
                  民事第三庭    法  官  王淑惠
以上正本係照原本作成。
如對本判決上訴，須於判決送達後20日內向本院提出上訴狀。
如委任律師提起上訴者，應一併繳納上訴審裁判費。
中    華    民    國    99    年    12    月    16    日
                                書記官  任婉筠

司法院資訊處製作；財團法人民間司法改革基金會備份。
